臺灣高等法院刑事判決　　　　　　　　　　　　　九十二年度上訴字第四二三一號
　　上　訴　人　臺灣板橋地方法院檢察署檢察官
　　上　訴　人
　　即　被　告　己○
　　被　　　告　甲○○
右上訴人因被告偽造文書等案件，不服臺灣板橋地方法院九十一年度訴字第八０二號
，中華民國九十二年九月二十六日第一審判決（起訴案號：臺灣板橋地方法院檢察署
九十年度偵字第一七五四號），提起上訴，本院判決如左：
    主  文
原判決關於己○行使偽造文書暨甲○○部分均撤銷。
己○、甲○○共同連續行使偽造私文書，足以生損害於他人，各處有期徒刑肆月，如
易科罰金，均以佰元折算壹日。
其他上訴駁回。
    事  實
一、己○、甲○○係夫妻關係，因渠等需錢購置房屋，先後於民國八十六年十二月二
    十日、八十七年八月二十五日、八十八年六月一日，在臺北縣土城市○○街五五
    號二樓連續召集如附表一所示之互助會（下稱第一會、第二會、第三會），其中
    第一會、第二會以己○為會首、第三會以甲○○為會首，並以上址為開標地點，
    竟共同基於意圖為自己不法之所有之概括犯意，未經吳玉美之同意，冒用吳玉美
    之名義跟會，並進而於附表二所示時間，連續在上揭開標地點，冒吳玉美之名義
    ，填載如附表二所示標金之標單，在標單上偽造吳玉美之署押後持以投標，使各
    該期活會會員陷於錯誤，誤認為該會員競標得標，如數交付如附表二所示之會款
    予會首己○、甲○○，以此方式詐取財物，足生損害於吳玉美及其他互助會活會
    會員會款給付之正確性。迨至八十九年九月間己○、甲○○無力支付會款宣布停
    會至臺北縣土城市調解委員會與會員調解，提出標會明細表並經會員互相核對結
    果，丙○○、張戊○○、乙○○○、丁○○始悉上情。
二、己○於八十九年九月二十八日下午八時許，在其位於臺北縣土城市○○街五五號
    二樓住處，因張戊○○前去向己○催討上開互助會款而發生爭執，己○另基於傷
    害人身體之犯意，徒手毆打張戊○○，致張戊○○受有右上臂擦傷、頭部外傷、
    胸部挫傷之傷害。
三、案經丙○○、乙○○○、張戊○○、丁○○訴請臺灣板橋地方法院檢察署檢察官
    偵查起訴。
    理  由
一、訊據被告己○、甲○○固不否認有召集前開互助會並因故停會，投標之標單上均
    寫有名字及金額等情，惟均矢口否認有右揭犯行，被告己○辯稱：吳玉美係伊住
    家附近之流動攤販，招募互助會時，由互助會會員曾月惠介紹而參加，吳女先於
    八十七年標走第一會之後，於八十八年十月底，向伊表示將要搬家至南部，希望
    和伊切會，並以其第二會及第三會之活會會款抵第一會之死會會款，將其名下所
    有之互助會頂讓給伊（當時吳玉美第一會尚應付之死會會款為四十六萬元，第二
    會之活會會款繳至同年十月底計三十萬元，而第三會因吳女參加二會，活會會款
    繳至同年十月底計二十萬元）。伊答應吳女之要求且給付各該會款相互抵銷後之
    差額四萬元給吳女，並當場將吳女之證件資料收回，但未要求吳女留下新的聯絡
    地址及電話，確係因不知吳女之年籍資料而無法陳報，吳玉美是會員曾月惠介紹
    來參加的，至於伊在調解委員會所提之開標會明細，係於八十九年九月互助會停
    標時之死活會明細，雖然其中第三會吳女之兩會均為死會，但於切會時（八十八
    年十月底）吳女第三會之兩會應尚屬活會，頂下吳女之互助會後，以吳女名義標
    取第二會，所有應付之死會會款均由伊負責，雖於八十九年九月互助會停標後，
    伊仍按月攤還會款給活會會員，是就吳玉美部分，伊根本無虛列人頭或冒標情事
    。再張戊○○於八十九年九月二十八日下午八時許，前往伊住處，要求被告甲○○應立即償還本票四十萬元及補足其互助會利息之差額，伊向張戊○○表示目前
    已無償還能力，請求寬限一段時間，張戊○○非但不允，更以徒手捶擊自己胸部
    ，猛力搖撼伊住家大門，以頭部碰擊門板等極端歇斯底里舉止，並未傷害張戊○○云云；被告甲○○辯稱：伊並沒有主持開標、收取會款情事，僅幫忙代收會款
    轉交給己○，開標地點均是在家中，時間又都是晚上，伊如果在家時，偶而會幫
    忙排標單、拆標單等，但所有開標程序、宣佈得標均是由己○自己主持，且很多
    互助會之成員於開標時都會幫忙開標，更何況伊係會首己○之丈夫，偶於開標時
    從旁幫忙協助，豈能謂一起主持開標，而收受會款部分，則因為伊白天在住家樓
    下經營攤販生意，會員來繳會款如有找不到己○或懶得上樓等情形時，常會委託
    伊代轉會款，此與所謂之「收取會款」有別。又伊簽發自己本票向吳武雄借標之
    會錢，係因購屋資金不足，以自己名義向堂兄吳武雄借貸互助會來標，純屬民事
    上之借貸行為，八十八年六月一日起會之互助會雖伊為會首，但均係己○在處理
    ，並無法證明伊與己○對於偽造文書及詐欺犯行有共同犯意之聯絡云云。經查：
(一)前揭被告己○傷害張戊○○之事實，業據告訴人張戊○○指訴歷歷，並有告訴人
    張戊○○於案發當日（即八十九年九月二十八日）至亞東紀念醫院驗傷之診斷證
    明書一紙附卷可憑，而觀之告訴人所受之傷勢係胸部挫傷、頭部外傷及右上臂擦
    傷之情狀，應非自己撞擊大門所能肇致，參諸被告己○經原審送法務部調查局測
    謊，就當天沒有動手毆打張戊○○之問題，經以控制問題法、混合問題法測試呈
    情緒波動反應，研判有說謊等情，亦有法務部調查局九十二年三月七日調科參字
    第０九二０００五八一一０號測謊報告書在卷足稽，益證被告確有毆傷告訴人張
    戊○○，是被告己○前開辯詞，無非卸責之詞，自不足採信，此部分傷害犯行，
    堪予認定。
(二)前揭被告己○、甲○○冒用吳玉美之名義跟會及冒標詐取會款之事實，迭據告訴
    人丙○○、乙○○○、張戊○○指訴綦詳，被告等亦不諱言有標取吳玉美之互助
    會，並有互助會單、告訴人乙○○○所記錄之第一會得標名單一紙（載有八十七
    年五月吳玉美以四千三百元得標）、被告等於八十九年九月二十六日在臺北縣土
    城市調解委員會所提之標會明細表一紙（內載明第一會、第二會及第三會吳玉美
    均為死會)在卷可稽。
(三)被告己○雖辯稱：吳玉美係由曾月惠介紹入會，後來切會由伊頂下並以吳女名義
    標會云云，惟被告對於會員吳玉美其人迄未提供其年籍資料以供查證，究否有吳
    玉美之人參加互助會，即有可疑，且證人曾月秀 (即曾月惠）於原審證稱：並未
    介紹吳玉美參加被告己○所召集之互助會，亦不知吳玉美有參加被告之互助會，
    開標現場亦未看過吳玉美等語（見原審卷一第七十四頁、第七十五頁），亦與被
    告所辯吳玉美係由曾月惠介紹入會云云不符，參以證人即會員彭秋娟於原審證稱
    ：剛開始跟會時會首要求會員如果標到會，要拿
    ，因為認識，所以會員要領會錢就自己簽個名字、寫
    會員蔡莉貞、蔡勝傑、林國明、陳麗香、白蔡玉杏等人亦均證稱：我們每人標到
    會，要拿會款前，一定會拿出
    簽名在會首的簿本內，才可以拿得到錢，且有些人會簽本票、有的沒有，簽本票
    的是周育賜、陳麗香等語，被告對上開證人所證之情節亦表示無意見等語（見原
    審卷一第一四七頁、第二０八頁）。是若確有吳玉美之人跟會，而依被告所辯吳
    玉美係標下第一會後始與被告切會，則自應會留下
    無資料可供查證，致無法找到該人？是被告所辯上情，殊難憑採。堪認被告等係
    冒用吳玉美之名義入會並冒標其會，應可認定。
(四)被告甲○○雖辯稱：互助會均由己○主持開標，伊僅偶而幫忙開標及代收會款，
    並無主持互助會云云，證人即其他會員林保秀於原審調查時亦證稱：我都是打電
    話找己○，問他標多少，拿會錢給他等語；證人陳奕靜、王碧霞證稱：雖有一會
    是甲○○為會首，不過都是己○來找跟會的，大部分錢都交給己○等語；證人蔡
    莉貞、蔡勝傑、林國明、陳麗香、彭秋娟、周育賜、白蔡玉杏均證稱：只有自己
    想要標時才會去現場。在場的會員彼此都不認識，會單上有誰也都忘了，也沒有
    注意會單上有誰，因為會單上他都沒有寫住址，聯絡電話等，我們只認識己○，
    大部分都是鄰居，所以我們都信任他等語（見原審卷一第一四六頁、卷二第三二
    六頁、第三六四頁）；被告己○亦供承：互助會都是我在處理，並由伊頂下其他
    會員之會云云。惟查，被告甲○○業已自承其係第一、二會之會員，有時開標時
    會在現場，甚至也收會腳的錢等情，告訴人張戊○○更陳稱：標會時被告等二人
    均在場，會錢有時拿給被告己○，有時拿給被告甲○○等語，告訴人丙○○則稱
    ：甲○○在第一、二會負責召會，開標時也常常在場一起主持，也收會錢等語，
    另證人吳武雄亦證稱：甲○○是伊堂弟，因為甲○○要購屋，伊才加入第一會，
    並告訴甲○○會由他來處理，甲○○把之前向伊借貸之九十萬元連同會錢，開了
    一張一百五十萬之本票給伊，是甲○○個人之本票等語，可見被告甲○○仍有參
    與召集會員，與被告己○共同主持開標，及收取會款等會務，非單純僅幫忙開標
    及代收會款可擬，且上開第三會之互助會會首載明為被告甲○○，此有會單在卷
    可按，而被告等與告訴人張戊○○切會後，亦由被告甲○○出面將其所有不動產
    作價抵償及簽發本票予張智為 (詳如後述），及停標後亦由被告甲○○開立本票
    予吳武雄，益見上開互助會應係被告己○與甲○○共同主持無訛，被告甲○○所
    辯上情，無非卸責之詞，殊不足採，其犯行亦堪認定。
二、按互助會之投標會員在白紙上填載「姓名」及「金額」競標會款，該載有「姓名
    」及「金額」之白紙，依民間互助會習慣或特約，足以表示係該紙上書具姓名之
    人以該金額為標息，是投標該互助會之文書並載有「姓名」、「金額」之紙張，
    應屬刑法第二百二十條之準私文書，有最高法院八十七年臺非字第一二號判決可
    參。被告己○、甲○○冒用附表二所示吳玉美名義，在標單上填寫標息並偽造署
    押後，持以競標取得標款，核其等所為，均係犯刑法第二百十六條、第二百二十
    條第一項、第二百十條之行使偽造準私文書罪、及第三百三十九條第一項之詐欺
    取財罪；被告己○毆傷告訴人張戊○○之行為，核係另犯刑法第二百七十七條第
    一項普通傷害罪。被告等就附表一第三會冒用吳玉美名義跟會及冒標之部分，雖
    未據公訴人起訴，惟此部分與起訴有罪之部分時間緊密，所犯又係構成要件相同
    之罪名，顯係基於概括之犯意為之，為連續犯，屬裁判上一罪之關係，為起訴效
    力所及，本院自得併與審理。又被告等就偽造文書部分有犯意聯絡及行為分擔，
    為共同正犯。被告等在投標用紙上偽造署押之行為，係偽造準私文書之部分行為
    ，為偽造準私文書罪吸收，不另論罪；而其偽造上開準私文書後持以行使，其偽
    造之低度行為，復為行使之高度行為所吸收，應論以行使偽造準私文書罪；又其
    等多次詐欺取財之行為，均使當期之各活會會員陷於錯誤而交付活會款，侵害各
    該期活會會員之法益，係一行為觸犯數罪名之想像競合犯，應依刑法第五十五條
    前段規定，從一重依刑法第三百三十九條第一項之詐欺取財罪處斷；再被告等先
    後多次行使偽造私文書及詐欺取財犯行，時間各自緊接，犯罪構成要件各自相同
    ，顯均係出於概括犯意為之，所犯二罪均應依連續犯之規定論以一罪，並均依法
    加重其刑；再其所犯連續行使偽造準私文書與連續詐欺取財二罪間，有方法結果
    之牽連犯關係，應依刑法第五十五條後段規定從一重之連續行使偽造準私文書罪
    處斷。被告己○所犯連續行使偽造私文書罪與傷害罪間，犯意各別，罪名有異，
    應予分論併罰。原審適用刑法第二百七十七條第一項第四十一條第一項前段、罰
    金罰鍰提高標準條例第一條前段、第二條，就被告己○傷害部分，審酌其犯罪之
    動機、手段、所生危害及犯後已與被害人達成部分和解等一切情狀，量處拘役三
    十日，並諭知易科罰金之折算標準，經核認事用法均無不合，量刑亦屬允當。被
    告己○就傷害部分猶執陳詞否認犯罪，非有理由，此部分上訴應予駁回。另原審
    就偽造文書部分（冒標吳玉美之互助會），予以被告己○論罪科刑；諭知被告甲○○無罪，固非無見。惟查：(一)被告甲○○應有與己○共同召集及冒標吳玉美
    之互助會而涉犯偽造文書之事實，已如前述，原審遽採信被告甲○○之辯解而為
    無罪之諭知，容有未洽；(二)被告等並未冒標張戊○○及葉清杉之互助會，詳如
    後述，原審就此部分予以被告己○論罪科刑，亦有未當。檢察官依告訴人丙○○
    、乙○○○聲請上訴意旨認被告甲○○有共同冒標吳玉美之互助會，為有理由；
    被告己○上訴意旨猶執陳詞否認有冒標吳玉美之互助會云云，雖不足取，惟原判
    決此部分既有可議之處，應由本院將原判決該部分撤銷改判。爰審酌被告等犯罪
    之動機、手段、所生危害及犯後已與被害人達成部分和解等一切情狀，量處如主
    文第二項所示之刑。又本件被告等行為後，刑法第四十一條業於九十年一月四日
    經立法院修正通過，並經總統於九十年一月十日公布，而於同年一月十二日生效
    施行，其修正條文為：「犯最重本刑為五年以下有期徒刑以下之刑之罪，而受六
    個月以下有期徒刑或拘役之宣告，因身體、教育、職業、家庭之關係或其他正當
    事由，執行顯有困難者，得以一元以上三元以下折算一日，易科罰金。但確因不
    執行所宣告之刑，難收矯正之效，或難以維持法秩序者，不在此限。」「併合處
    罰之數罪，均有前項情形，其應執行之刑逾六月者，亦同」，核與修正前刑法第
    四十一條相較，修正後條文顯較有利於被告，故本件行使偽造私文書罪既符合修
    正後刑法第四十一條之情形，自應依刑法第二條規定，併依修正後刑法第四十一
    條第一項前段、第二項規定，諭知本件被告等所受宣告之有期徒刑如易科罰金之
    折算標準。至被告所偽造之標單及其上之署押，因該等標單均已撕毀丟棄之事實
    ，業據被告等供述在卷，顯皆已滅失而不存在，自無從再予宣告沒收，附此敘明
    。
三、公訴意旨另以：被告等於上開互助會單中虛列蔣麗君為會員，於第二會中，未得
    葉清杉同意，以葉清杉之名義為會員，並共同基於行使偽造私文書之概括犯意，
    偽造標單冒標張戊○○、蔣麗君及葉清杉之互助會，因認被告等亦涉犯刑法第二
    百十六條、第二百二十條第一項、第二百十條之行使偽造準私文書罪、及第三百
    三十九條第一項之詐欺取財罪嫌。質之被告等均堅詞否認有上開犯行，被告己○
    辯稱：葉清杉係伊大哥，與伊素有金錢往來，八十七年招募第二會之互助會時，
    葉清杉曾表示要加入該會，但因當時互助會之會單已發給會腳而作罷。八十八年
    三月二十五日伊因會員鮑貴英繳交會款有不良紀錄，要求鮑貴英退出互助會後，
    即以葉清杉名義加入該會，並通知葉清杉知悉。同時伊應鮑貴英要求另行製作更
    改鮑貴英名字為葉清杉之會單，並通知互助會其他會員持原先會單來換，因此告
    訴人乙○○○所持會單應係伊以葉清杉名義加入後重新製作之會單，則起會時伊
    並無虛列葉清杉為會員之情事。嗣伊以葉清杉名義參加第二會後，因葉清杉要移
    民紐西蘭，加上家住南部繳款極為不便，遂將該會讓還與伊，與葉清杉全然無涉
    ，伊應無詐欺及行使偽造私文書可言。另張戊○○及其兒子（張智鈞）、女兒（
    丁○○）加入伊及甲○○之互助會共計有四會（均是活會），伊於八十九年六月
    間因金錢週轉有困難，遂與互助會之會員張戊○○商量，由甲○○將其名下位於
    土城市○○路○段九之一號五樓之房地讓售給張戊○○，張戊○○則將該四個互
    助會之活會頂讓給伊，雙方達成共識後於同年九月二日於黃云奇代書事務所簽訂
    房屋買賣契約，總價款為新台幣四百萬元，其中一百四十萬元即是抵互助會會款
    ，不足之數另由被告甲○○簽立新台幣四十萬元之本票給張陳玉美之子張智鈞，
    上述房屋買賣及簽發本票之事均為告訴人張戊○○所承認，依房屋買賣契約書上
    所載之買賣總價為新台幣四百萬元整，並非如張戊○○之子張智鈞所證稱：「不
    是抵會款，純粹是我們買他的房子，我們以二百六十萬元向他買」，何況以告訴
    人之子加入第四會僅有十六期，本息計算最多只能主張三十二萬之會款債權，豈
    有由被告甲○○開給四十萬本票之理，足見雙方有頂讓活會之合意，伊對於張戊○○部分並無行使偽造私文書及詐欺情事。伊於八十九年九月二十六日在調解委
    員會提出之第二會死活會對照單因伊兒子整理錯誤之故，致誤載張戊○○係死會
    ，此外尚誤載丙○○多一活會、乙○○○多一死會。且伊於偵查時一再陳稱張戊○○所參加之互助會均係活會，僅因資料整理錯誤致死活會對照單上誤登「美玉
    」為死會，參見伊整理出之第二會標會明細單，應足以證明張戊○○在第二會仍
    是活會，伊並無冒標之事，且經伊多方尋找取得「何麗華」簽收會款之書面一張
    後，足證八十九年二月標會之會員應為何麗華而非美玉。告訴人所提之該份紀錄
    應係出於告訴人自行製作且多有不實，自無法作為不利於被告之證據。又蔣麗君
    係伊之外甥女，原住於中和市○○路附近，後因搬家致無法與其聯絡，經親友協
    助才聯絡上蔣麗君，且由其提供
    所召集之互助會無訛。蔣麗君參加兩會，第二會由蔣麗君自行標走，第一會則因
    伊需錢週轉乃向其借標，由蔣麗君將該會頂讓給伊；另於系爭互助會停標後，蔣
    麗君與伊更就死會債務簽立債權轉讓契約書，將蔣麗君第二會之死會債權轉讓給
    蔣見明等語。經查：
(一)證人蔣麗君業於原審調查時證稱：確有跟被告己○之會，二會均有標，一會給我
    阿姨（指己○），因為其後買屋子無法付款，才讓出來的等語，可見證人蔣麗君
    確有參加被告等所召集之互助會二會，其中已標走一會，另一會頂讓予被告己○
    ，且因系爭互助會停標後，蔣麗君更與被告己○就死會債務簽立債權轉讓契約書
    ，將蔣麗君第二會之死會債權轉讓給蔣見明收取等情，有債權讓與契約書在卷可
    參 (見原審一卷第五六、五七頁），是被告己○於頂讓後以蔣麗君名義標會，即
    屬有據，自無偽造文書情事。
(二)被告己○辯稱：鮑貴英曾參加伊所召集之第二會互助會，八十八年三月二十五日
    因鮑貴英繳交會款有不良紀錄，乃要求鮑貴英退出互助會，並會算會款後返還鮑
    貴英等情，亦據證人鮑貴英於偵查中證實 (見偵字第一七五四號卷第十五、十六
    頁），而被告己○與鮑貴英切會後，即以葉清杉名義入會，並通知會員更換會單
    ，更換後之會單即以葉清杉名義製作會單，此亦有告訴人張戊○○所提出之更改
    後會單在卷可憑 (見他字第八五二號卷第九頁）。被告己○雖於偵查中自承以葉
    清杉名義加入，未向葉清杉提過，葉清杉不知道等語，然被告己○於原審調查時
    已陳稱：葉清杉係伊大哥，與伊素有金錢往來，八十七年招募第二會之互助會時
    ，葉清杉曾表示要加入該會，但因當時互助會之會單已發給會腳而作罷等語，證
    人葉清杉於原審調查時亦證稱：我是被告己○的哥哥，我的會都是全權委託我妹
    妹處理，會後來頂給我妹妹，會錢大部分是寄現金袋，不然就是請朋友拿去的等
    語，可見葉清杉確有欲參加被告等所召集之互助會，並全權委託被告己○處理會
    務事，對於以其名義入會事應已知情。是被告己○係與鮑貴英切會後，始改以原
    欲參加之葉清杉名義入會，並非起會伊始即虛列葉清杉為會員，嗣葉清杉因故再
    將該會頂讓予被告己○，則被告己○以葉清杉名義標會即非冒標，亦無偽造文書
    及詐欺可言。
(三)告訴人張戊○○及其子張智鈞、其女丁○○各加入被告等所召集之互助會共計有
    四會，且均為活會，嗣被告等因金錢週轉困難，乃與告訴人張戊○○協議，由被
    告甲○○將其名下位於土城市○○路○段九之一號五樓之房地讓售與張戊○○之
    子張智為，張戊○○則將該四個互助會之活會頂讓給被告，雙方達成共識後於八
    十九年九月二日於黃云奇代書事務所簽訂房屋買賣契約，總價款為新台幣四百萬
    元，其中一百四十萬元即是抵互助會會款，不足之數另由被告甲○○簽立新台幣
    四十萬元之本票給張戊○○之子張智鈞等情，迭據被告等供明，並有不動產買賣
    契約書乙份在卷可稽，上述房屋買賣及簽發本票之事並為告訴人張戊○○所是認
    ，告訴人張戊○○及證人張智為雖均主張本件純粹是買賣關係，不是抵會款，否
    認有將互助會頂讓予被告之情，而證人黃云奇於原審調查時亦證稱：我開代書事
    務所，曾經幫賣方甲○○辦理買賣房屋的不動產買賣契約，當初訂立這個買賣契
    約的時候，己○、甲○○、張智為、張智為的媽媽均在場，訂約時，他們言明房
    價多少，付款方式多少，按照他們的意思我幫他們擬契約，契約上記載交付第一
    次款一百四十萬元，己○說他們已經收到這筆款了，所以第一次款就寫已經簽收
    ，所以我就照著他們說的寫，並沒有當場看見他們有金錢的交付，契約訂好後，
    他們在那邊談他們的會，因為跟本件無關，所以也沒有加以注意，也沒有就會的
    情形作紀錄，且我也不知道他們在談什麼，沒有任何人約誰要來事務所，事前我
    也不知道，四人就一起來，說要就買賣訂立買賣契約，我就幫他們擬，現金一百
    四十萬元是我寫，但是經手人甲○○簽名是他本人自己簽的，而且是我寫好現金
    一百四十萬元的價金後，他才簽名的，契約記載的尾款二佰六十萬元部分，因為
    己○有辦理國泰人壽就本件土地有辦理第一順位抵押，因為契約有約定不能提前
    清償，所以我就幫張智為辦好第二順位抵押權設定，我就交給張智為本人，至於
    他們以後跟銀行接洽、如何經手我就不知道等語（見原審卷一第七十七頁、第七
    十八頁），雙方簽約時並未言及互助會款之會算及抵作買賣價金事。然本件系爭
    房地買賣之總價款為四百萬元，證人張智為證稱以二百六十萬元向被告買受，即
    與事實不合，又告訴人張戊○○不諱言其子張智鈞有收受被告甲○○所簽發之四
    十萬元本票乙紙，以張智鈞係加入被告所召集之第三會互助會 (八十八年六月一
    日起會至八十九年九月停會），並為活會，其所繳交之會款應僅三十二萬元，被
    告甲○○豈會簽發四十萬元本票退回予張智鈞之理？且八十九年九月間，被告等
    已週轉不靈，所召集之互助會均將停會，告訴人與被告簽訂系爭房地買賣契約時
    ，豈會不將買賣價金之第一期款 (一百四十萬元）扣下抵償會款，而任意支付予
    被告甲○○簽收，亦悖常情，另觀之買賣價金之第一期款一百四十萬元加上本票
    款四十萬元，合計一百八十萬元，此與告訴人張戊○○所繳交四會之活會會款金
    額亦屬相當 (有關計算詳見原審一卷第五九頁之計算表），則被告所辯以上開不
    動產讓售予告訴人之子張智為，而由被告頂下告訴人張戊○○所有之四個活會，
    亦屬有據。是被告等頂下告訴人張戊○○之互助會後，以其名義標會，並無不當
    ，更難指為偽造文書及詐欺情事。
(四)綜上所述，被告等並無冒標張戊○○、蔣麗君及葉清杉之互助會，此外又查無其
    他積極證據足認被告等有上開犯犯行，此部分犯罪即屬不能證明，惟公訴人認此
    部分與前開起訴論罪部分具裁判上一罪之連續犯關係，依審判不可分原則，爰不
    另為無罪之諭知，特此敘明。
據上論斷，應依刑事訴訟法第三百六十八條、第三百六十九條第一項前段、第三百六
十四條、第二百九十九條第一項前段，刑法第二條第一項前段、第二十八條、第五十
六條、第二百十六條、第二百十條、第二百二十條第一項、第三百三十九條第一項、
第五十五條、第四十一條第一項前段，罰金罰鍰提高標準條例第一條前段、第二條，
判決如主文。
本案經檢察官王安明到庭執行職務。
中　　　華　　　民　　　國　　九十三　　年　　　二　　　月　　二十六　　日
                        臺灣高等法院刑事第七庭
                            審判長法  官  吳  啟  民
                                  法  官  施  俊  堯
                                  法  官  蘇  隆  惠
右正本證明與原本無異。
偽造文書部分如不服本判決，應於收受送達後十日內向本院提出上訴書狀，其未敘述
上訴之理由者並得於提起上訴後十日內向本院補提理由書（均須按他造當事人之人數
附繕本）。
傷害部分不得上訴。
                                  書記官  周  素  秋
中　　　華　　　民　　　國　　九十三　　年　　　二　　　月　　二十六　　日
附錄本案所犯法條全文
中華民國刑法第二百一十六條
(行使偽造變造或登載不實之文書罪)
行使第二百十條至第二百十五條之文書者，依偽造、變造文書或登載不實事項或使登
載不實事項之規定處斷。
中華民國刑法第二百一十條
(偽造變造私文書罪)
偽造、變造私文書，足以生損害於公眾或他人者，處五年以下有期徒刑。
中華民國刑法第三百三十九條
(普通詐欺罪)
意圖為自己或第三人不法之所有，以詐術使人將本人或第三人之物交付者，處五年以
下有期徒刑、拘役或科或併科一千元以下罰金。
以前項方法得財產上不法之利益或使第三人得之者，亦同。
前二項之未遂犯罰之。
中華民國刑法第二百七十七條
(普通傷害罪)
傷害人之身體或健康者，處三年以下有期徒刑、拘役或一千元以下罰金。
犯前項之罪因而致人於死者，處無期徒刑或七年以上有期徒刑；致重傷者，處三年以
上十年以下有期徒刑。
附表一：
┌───┬────┬───┬──────┬────┬────────┐
│編 號 │會   期 │會 金 │會員人數    │開標日  │開標地點        │
│      │        │      │（含會首）  │        │                │
├───┼────┼───┼──────┼────┼────────┤
│      │八十六年│二萬元│四十六名會員│每月二十│臺北縣土城市廣明│
│      │十二月二│      │            │日下午七│街五十五號二樓  │
│第一會│十日至九│      │            │時      │                │
│      │十年九月│      │            │        │                │
│      │二十日  │      │            │        │                │
├───┼────┼───┼──────┼────┼────────┤
│      │八十七年│二萬元│四十六名會員│每月二十│同右址          │
│      │八月二十│      │            │五日下午│                │
│第二會│五日至九│      │            │七時許  │                │
│      │十一年五│      │            │        │                │
│      │月二十五│      │            │        │                │
│      │日      │      │            │        │                │
├───┼────┼───┼──────┼────┼────────┤
│第三會│八十八年│二萬元│四十八名會員│同上    │同右            │
│      │六月一日│      │            │        │                │
│      │起      │      │            │        │                │
└───┴────┴───┴──────┴────┴────────┘
附表二：第一會冒標之情形
┌─┬─────┬──────┬─────┬────────────┐
│編│被 冒 標  │冒 標 時 間 │競標利息  │詐得款項計算方式：      │
│號│會員姓名  │            │（新臺幣）│標金×活會人數          │
├─┼─────┼──────┼─────┼────────────┤
│一│吳玉美    │八十七年五月│四千三百元│１５７００×３８        │
│  │          │            │          │＝５９６６００          │
└─┴─────┴──────┴─────┴────────────┘
        第二會冒標情形
┌─┬─────┬─────────────────┬───────┐
│編│被 冒 標　│          冒  標  時  間          │競標利息      │
│號│會員姓名  │                                  │（新台幣）    │
├─┼─────┼─────────────────┼───────┤
│一│吳玉美    │八十九年六月                      │四千三百元    │
└─┴─────┴─────────────────┴───────┘
        第三會冒標情形
┌─┬─────┬─────────────────┬───────┐
│編│被 冒 標  │          冒  標  時  間          │競標利息      │
│號│會員姓名  │                                  │（新台幣）    │
├─┼─────┼─────────────────┼───────┤
│一│吳玉美    │八十八年十二月至八十九年八月間    │不詳          │
└─┴─────┴─────────────────┴───────┘
